ACORDAO-COMPLETO-2493315

ACÓRDÃO 3214/2022 ATA 18/2022 - PRIMEIRA CÂMARA

VISTOS, relatados e discutidos estes autos de Tomada de Contas Especial instaurada em razão de irregularidades na aplicação, pela Prefeitura Municipal de Saúde/BA, de recursos do Programa de Apoio aos Sistemas de Ensino para Atendimento à Educação de Jovens e Adultos (PEJA) , repassados nos exercícios de 2005 e 2006, bem como dos recursos do Programa Dinheiro Direto na Escola (PDDE) relativos ao ano de 2007, 
ACORDAM os Ministros do Tribunal de Contas da União, reunidos em sessão de 1ª Câmara, ante as razões expostas pelo Relator, em:
9.1. acolher parcialmente as alegações de defesa do Sr. Antônio Fernando Ferreira Rocha (CPF XXX.750.895-XX) ; 
9.2. julgar regulares com ressalva as contas do Sr. Antônio Fernando Ferreira Rocha, com fundamento nos arts. 1º, inciso I, 16, inciso II, 18 e 23, inciso II, da Lei 8.443/1992, c/c os arts. 1º, inciso I, 208 e 214, inciso II, do Regimento Interno, dando-se-lhe quitação; e
9.3. enviar cópia deste Acórdão ao Fundo Nacional de Desenvolvimento da Educação e ao responsável, para ciência.

Tomada de Contas Especial instaurado pelo Fundo Nacional de Desenvolvimento da Educação/Ministério da Educação, em razão da impugnação parcial de despesas dos recursos repassados ao Município de Saúde/BA.

Primeira Câmara

Prefeitura Municipal de Saúde - BA.

3. Interessados/Responsáveis:
3.1. Interessado: Fundo Nacional de Desenvolvimento da Educação (00.378.257/0001-81);
3.2. Responsáveis: Antônio Fernando Ferreira Rocha (XXX.750.895-XX); Dinaldo Caetano da Silva (XXX.784.865-XX).

13.1. Ministros presentes: Walton Alencar Rodrigues (Presidente), Vital do Rêgo e Jorge Oliveira.
13.2. Ministro-Substituto convocado: Augusto Sherman Cavalcanti (Relator).
13.3. Ministro-Substituto presente: Weder de Oliveira.

AUGUSTO SHERMAN

Adoto, como relatório, excerto da instrução elaborada por Auditor Federal lotado na SecexTCE (peça 66) , anuída pelos dirigentes da unidade (peças 67-68) , bem como Parecer do MP/TCU (peça 69) : 
"INTRODUÇÃO
1.	Cuidam os autos de tomada de contas especial instaurada pelo Fundo Nacional de Desenvolvimento da Educação (FNDE) , em desfavor do Sr. Dinaldo Caetano da Silva (CPF: XXX.784.865-XX) , ex-prefeito (2005-2008) , em razão da impugnação de despesas dos recursos repassados ao Município de Saúde/BA, à conta do Programa de Apoio aos Sistemas de Ensino para Atendimento à Educação de Jovens e Adultos/PEJA, nos exercícios de 2005 e 2006, e do Programa Dinheiro Direto na Escola - PDDE, no exercício de 2007.
HISTÓRICO
2.	A presente TCE foi objeto de julgamento pela 1ª Câmara do TCU em 6/2/2018, que por meio do Acórdão 1020/2018-TCU-Primeira Câmara (peça 17) , condenou o Sr. Dinaldo Caetano da Silva, prefeito na gestão 2005-2008, em relação a parcela dos recursos transferidos à conta do PEJA.
3.	Em relação aos recursos do PDDE, entendeu o TCU caber a responsabilidade ao prefeito sucessor, Sr. Antônio Fernando Ferreira Rocha, sendo determinado, conforme o item 9.5 do referido Acórdão, o arquivamento dos autos sem cancelamento do débito (R$ 47.000,00 em valores históricos, recebidos na data de 3/1/2008) , nos termos do art. 213 do RI/TCU e do art. 7º, inciso III, da IN TCU 71/2012, a cujo pagamento continuaria obrigado o responsável, para que lhe possa ser dada quitação.
4.	Demonstrando seu inconformismo com o arquivamento sem o cancelamento do débito, o Sr. Antônio Fernando Ferreira Rocha interpôs o expediente à peça 47, intitulado 'Recurso de Revisão'. O pleito do responsável foi apreciado pelo TCU em 25/6/2019, exarando-se o Acórdão 4740/2019-TCU-Primeira Câmara (peça 53) , em que, considerando, à luz da natureza terminativa da decisão constante do item 9.5 do Acórdão 1020/2018-TCU-Primeira Câmara, o descabimento do Recurso de Revisão, nos termos do caput do art. 288 do RI/TCU, mas levando-se em conta, por outro lado, a possibilidade de recebimento do expediente de peça 47 como mera petição e o teor do § 3º do art. 199 do RI/TCU, determinou-se:
Os Ministros do Tribunal de Contas da União, reunidos em Sessão de 1ª Câmara, quanto ao processo a seguir relacionado, com fundamento nos arts. 15, inciso I, alínea 'p', 143, inciso V, alínea 'a', 234 e 235, todos do Regimento Interno, ACORDAM, por unanimidade, em tratar a peça 47 dos presentes autos como mera petição, promovendo-se o desarquivamento dos presentes autos, com fundamento no § 3º do art. 199 do RI/TCU, e 19, § 2º, da IN/TCU 71/2012, encaminhando-se o feito à SecexTCE, a fim de que seja realizada a citação do Sr. Antônio Fernando Ferreira Rocha e, posteriormente, por ocasião do pronunciamento de mérito, seja o conteúdo da referida petição examinada como elemento de defesa.
5.	Em cumprimento à determinação feita no Acórdão 4740/2019-TCU-Primeira Câmara (peça 53) , foi realizada a citação do responsável, mediante o Ofício 10271/2021-TCU/Seproc, de 11/3/2021 (peça 62) , pela irregularidade seguinte:
5.1.	Irregularidade 1: não comprovação da boa e regular aplicação dos recursos federais repassados às unidades executoras vinculadas ao município de Saúde/BA, em face da omissão no dever de prestar contas dos valores transferidos, no âmbito do Programa Dinheiro Direto na Escola (PDDE) , no exercício de 2007, cujo prazo encerrou-se em 28/2/2009;
5.1.1.		Evidências: Informação 216/2010/DIPRA/COPRA/CGAPC/DIFIN/FNDE (peça 1, p. 400) e Relatório de TCE nº 363/2014  DIREC/COTCE/CGAPC/DIFIN/FNDE/MEC (peça 2, pp. 123-153) ;
5.1.2.		Normas infringidas: art. 37, caput, c/c o art. 70, parágrafo único, da Constituição da República Federativa do Brasil; art. 93, do Decreto-lei 200/1967; art. 66, do Decreto 93.872/1986; e art. 25, inciso III, §4º e §6º, alínea 'a', da Resolução CD/FNDE 19, de 15/5/2008;
5.1.3.		Débitos relacionados ao responsável:
	Data de ocorrência
	Valor histórico (R$) 

	3/1/2008
	31.000,00

	3/1/2008
	16.000,00

5.1.4.		Cofre credor: Fundo Nacional de Desenvolvimento da Educação
5.1.5.		Responsável: Antônio Fernando Ferreira Rocha (CPF XXX.750.895-XX) .
5.1.5.1.	Conduta: não demonstrar a boa e regular aplicação dos recursos federais recebidos pelas unidades executoras vinculadas ao município de Saúde/BA, à conta do Programa Dinheiro Direto na Escola - PDDE, exercício de 2007, em face da omissão na prestação de contas, cujo prazo encerrou-se em 28/2/2009;
5.1.5.2.	Nexo de causalidade: a conduta descrita impediu o estabelecimento do nexo causal entre as possíveis despesas efetuadas com os recursos recebidos, no âmbito do Programa Dinheiro Direto na Escola (PDDE) , no exercício de 2007;
5.1.5.3.	Culpabilidade: não há excludentes de ilicitude, de culpabilidade e de punibilidade; é razoável supor que o responsável tinha consciência da ilicitude de sua conduta; era exigível conduta diversa da praticada, qual seja, desincumbir-se do seu dever por meio da apresentação da prestação de contas no prazo e forma devidos e estabelecer o prazo máximo de 30 dias para que as UEx apresentassem as respectivas prestações de contas ou a devolução dos recursos;
5.1.6.	Encaminhamento: citação
6.	O responsável tomou ciência em 26/3/2021, conforme AR à peça 63, tendo encaminhado, por intermédio de seus representantes legais (procuração à peça 48) , novas alegações de defesa (peça 64) , a serem analisadas abaixo na seção 'Exame Técnico'.
7.	Conforme Despacho de Conclusão das Comunicações Processuais (peça 65) , as providências inerentes às comunicações processuais foram concluídas, retornando, pois, os autos à esta Unidade Técnica.
EXAME TÉCNICO			 
Da defesa do ex-Prefeito Antônio Fernando Ferreira Rocha
8.	O responsável foi citado por 'não demonstrar a boa e regular aplicação dos recursos federais recebidos pelas unidades executoras vinculadas ao município de Saúde/BA, à conta do Programa Dinheiro Direto na Escola - PDDE, exercício de 2007, em face da omissão na prestação de contas, cujo prazo encerrou-se em 28/2/2009'.
9.	Na defesa apresentada (peça 64) , considera inicialmente que 'de modo a evitar-se indagações acerca do cumprimento da citação, apresenta-se, nesta ocasião, para fins procedimentais, a presente peça defensiva, contemplando a argumentação anteriormente invocada em sede de Recurso de Revisão acolhido como 'mera petição', bem como arguição de matéria de ordem pública'.
10.	Apresenta-se em seguida síntese dos argumentos esgrimidos pelo responsável em suas alegações de defesa:
10.1.	Da prescrição da pretensão do ressarcimento do débito
Alegações
que como 'o fato gerador do hipotético débito ocorreu no ano de 2008, enquanto que o ora Defendente apenas foi citado no ano de 2020, portanto, transcorreram-se mais de 10 (dez) anos entre estes marcos, restando, desta forma, caracterizada a prescrição'.
Análise
Como se sabe, o Supremo Tribunal Federal - STF, no Recurso Extraordinário - RE 636.886, fixou a tese, com repercussão geral reconhecida, de que 'é prescritível a pretensão de ressarcimento ao erário fundada em decisão de Tribunal de Contas' (Tema 899) . Não obstante as indagações acerca da abrangência da tese firmada, no sentido de que se circunscreveria apenas ao processo de execução (em outras palavras, inaplicável à pretensão de ressarcimento exercida nos autos do processo de TCE) , verifica-se que o STF, mediante decisões prolatadas pelas duas turmas, tem decidido de forma reiterada que se aplica à pretensão sancionatória e ressarcitória a cargo do Tribunal de Contas da União o prazo prescricional de 5 (cinco) anos previsto na Lei 9.873/1999. 
Entretanto, o Supremo Tribunal Federal tem se pronunciado no sentido de reconhecer não só a aplicação da prescrição quinquenal com fulcro na interpretação da Lei 9.873/1999, mas também a incidência dos marcos interruptivos do prazo prescricional consignados na referida lei, tantas vezes quanto presentes os suportes fáticos (MS 32201, Relator: Min. Roberto Barroso) . 
Essa orientação também foi seguida nas seguintes decisões monocráticas: MS 36.054, MS 34.256-MC, MS 35.512 e MS 36.067-MC, todos de relatoria do Min. Ricardo Lewandowski; MS 35.294, MS 35.539 e MS 35.971-TP, todos de relatoria do Min. Marco Aurélio; MS 32.201, Rel. Min. Roberto Barroso, e MS 36.127-MC e MS 35.940-MC, Min. Luiz Fux.
Em relação ao termo inicial da contagem do prazo prescricional, o 'caput' do art. 1º da Lei 9.873/1999 oferece solução que não destoa do modelo adotado pelo TCU no incidente de uniformização de jurisprudência, em que se examinou a prescrição da pretensão punitiva, nos termos do Acórdão 1441/2016-TCU-Plenário (Rel. Min. Benjamin Zymler) , com a adição da particularidade de explicitar o caso de infrações permanentes ou continuadas:
a) Regra geral: 'data da prática do ato' (o que equivale a 'ocorrência da irregularidade sancionada') ;
b) Regra especial: 'no caso de infração permanente ou continuada, do dia em que tiver cessado'.
A Lei 9.873/1999, em seu art. 2º, estabelece as causas interruptivas da prescrição punitiva, consoante abaixo transcrito, já na redação conferida pela Lei 11.941/2009:
Art. 2º Interrompe-se a prescrição da ação punitiva:
I - pela notificação ou citação do indiciado ou acusado, inclusive por meio de edital;
II - por qualquer ato inequívoco, que importe apuração do fato;
III - pela decisão condenatória recorrível.
IV - por qualquer ato inequívoco que importe em manifestação expressa de tentativa de solução conciliatória no âmbito interno da administração pública federal.
O quadro a seguir indica alguns eventos processuais, ocorridos no curso de uma TCE (fase interna e externa) - instaurada em razão de irregularidades na aplicação de recursos da União transferidos a entes subnacionais - que poderiam ser enquadrados nas causas de interrupção da prescrição acima apontadas, sem prejuízo, é claro, de outras ocorrências fáticas elegíveis como marco interruptivo, a depender da forma de proceder de cada entidade ou órgão tomador de contas.
	I - pela notificação ou citação do indiciado ou acusado, inclusive por meio de edital;
	 (i) notificação no âmbito do procedimento administrativo de ressarcimento previamente à instauração da TCE;
 (ii) notificação efetuada pelo órgão tomador de contas acerca da instauração da TCE;
 (iii) citação efetuada pelo TCU.
*Data da ciência da notificação ou citação pelos responsáveis ou de publicação do edital no DOU.

	II - por qualquer ato inequívoco, que importe apuração do fato;
* procedimento que evidencie a apuração dos fatos irregulares, com o objetivo quantificar o dano e identificar possíveis responsáveis.
	 (i) relatório de sindicância ou PAD;
 (ii) relatório de apuração de irregularidades referente ao processo administrativo prévio à instauração da TCE;
 (iii) relatórios de fiscalização, pareceres, despachos, informações e memorandos relacionados à apuração dos fatos irregulares;
 (iv) relatório do tomador de contas;
 (v) relatório do controle interno;
 (vi) termo de instauração ou designação de instauração da TCE;
 (vii) autuação da TCE no TCU; entre outras causas.
*Há quem inclua nesse grupo diligências que comprovam providências do responsável sobre as irregularidades investigadas.

	III - pela decisão condenatória recorrível.
	 (i) Verifica-se apenas no âmbito do TCU com a data da prolação do acórdão condenatório recorrível.

	IV - por qualquer ato inequívoco que importe em manifestação expressa de tentativa de solução conciliatória no âmbito interno da administração pública federal.
	 (i) pedido de parcelamento;
 (ii) pagamento parcial do débito;
 (iii) qualquer manifestação do responsável que demonstre claramente a sua intenção de recolher o débito.

Bem se vê, portanto, que haveria uma multiplicidade de causas de interrupção da prescrição, conforme se depreende do art. 2º da Lei 9.873/1999. Tal exegese encontra respaldo em precedentes do STF, a exemplo do que se decidiu no julgamento do MS 36067 (Rel. Min. Ricardo Lewandowski) , com destaque para trecho do voto em que o Relator reconhece cinco causas de interrupção da prescrição, in verbis:
 (...) Assim, faz-se necessário levar em consideração que, apesar de os fatos objeto da apuração conduzida pela Corte de Contas remontarem aos anos de 1999 e 2000, período no qual o impetrante era Secretário de Saúde municipal, o Tribunal de Contas da União deu prosseguimento à tomada de contas especial por ter constatado a ocorrência de 5 causas interruptivas da prescrição, a saber: a) relatório de auditoria em conjunto realizada pelo Denasus e pela Secretaria Federal de Controle, lavrado em 06/07/2001, sendo este, certamente, um ato inequívoco que importou a apuração do fato (art. 2º, II, da Lei n. 9.873/1999) ; b) instauração de Tomada de Contas Especial pelo FNS, ocorrida em 05/10/2005, sendo este também, certamente, um ato inequívoco que importou a apuração do fato  (art. 2º, II, da Lei n. 9.873/1999) ; c) a autuação da presente Tomada de Contas Especial no âmbito do Tribunal de Contas da União, ocorrida em 12/08/2008, sendo este também, certamente, um ato inequívoco que importou a apuração do fato  (art. 2º, II, da Lei n. 9.873/1999) ; d) o ato que ordenou a citação do responsável, ora impetrante, ocorrida em 12/07/2010 (art. 2º, I, da Lei n. 9.873/1999) ; e) o exercício do poder punitivo ocorrido em 20/06/2012, data da prolação do Acórdão 1563/2012-TCU-Plenário (art. 2º, III, da Lei n. 9.873/1999) .
No caso concreto, portanto, tendo como parâmetro a tese firmada pelo STF, no RE 636.886, no sentido de que ambas pretensões do TCU (sancionatória e ressarcitória) sujeitam-se ao prazo prescricional de 5 anos previsto na Lei 9.873/1999, considerando, ainda, o sistema prescricional delineado na citada lei, inclusive as causas de suspensão e de interrupção da prescrição, verifica-se que não ocorreu a prescrição, tendo em vista que, para apuração dos fatos:
a)	considerando a omissão na prestação de contas, a ocorrência da irregularidade efetivou-se em 1/3/2009, no dia seguinte ao vencimento do prazo para apresentação da prestação de contas, qual seja 28/2/2009;
b)	o FNDE expediu a Informação nº 216/2010/DIPRA/COPRA/CGAPC/DIFIN/FNDE, em 5/08/2010 (peça 1, p. 400) ;
c)	a TCE foi instaurada pelo FNDE em 27/12/2014 (peça 1, p. 4) ;
d)	o presente processo foi autuado no âmbito do TCU em 14/7/2015;
e)	em 25/6/2019, o Acórdão 4740/2019-TCU-Primeira Câmara (peça 53) determinou a citação do responsável.
Destarte, considerando que entre o termo inicial da contagem da prescrição (ocorrência da irregularidade) e dos sucessivos eventos interruptivos acima mencionados, em que se reabria novo prazo prescricional a cada interrupção, não transcorreu mais de cinco anos, propõe-se a rejeição das alegações de defesa apresentadas quanto à prescrição.
10.2.	Da ausência de sua responsabilidade pelo débito
	Alegações
	que 'que não existe liame fático que justifique a imputação de responsabilidade financeira ao Prefeito Sucessor, ora Defendente pois em que pese o prazo para apresentação da prestação de contas tenha se esgotado na sua gestão, o mesmo NÃO geriu os recursos públicos federais repassados pelo FNDE, não recaindo, pois, sobre o Defendente o dever legal de comprovar a regular aplicação dos recursos públicos.';
	Análise
	Por ser assunto já tratado nos autos, repetimos aqui trecho da análise feita na instrução antecedente (peça 54) :
5. Conforme se depreende do Voto condutor do supracitado Acórdão 1020/2018-TCU-Primeira Câmara (peça 18) , de relatoria do Exmo. Ministro-Substituto Augusto Sherman Cavalcanti, cujos trechos relevantes transcrevem-se a seguir, verifica-se que resta clara a responsabilidade do Sr. Antônio Fernando Ferreira Rocha (CPF XXX.750.895-XX) , ex-prefeito do município de Saúde/BA, gestão 2009-2013:
8.	 No que tange ao PDDE, a irregularidade motivadora da TCE foi a omissão no dever de prestar contas. O débito corresponde à quantia de R$ 47.000,00, repassado em 29/12/2007, mas creditados tão-somente em 3/1/2008, para duas unidades executoras representativas de escolas públicas municipais.
9.	 Quanto à responsabilização, a unidade instrutiva menciona que, em relação aos recursos do PEJA 2005 e 2006, a responsabilidade pela gestão dos recursos e pela prestação de contas recai integralmente no ex-prefeito Dinaldo Caetano da Silva, cujo mandato estendeu-se de 2005 a 2008. 
10.	 Acolho a proposta da unidade instrutiva quanto aos débitos do PEJA 2005 e 2006, incorporando a análise às minhas razões de decidir.
11. 	No que diz respeito à responsabilidade pelos valores transferidos no âmbito do PDDE, faz-se mister análise pormenorizada.
12.	 Os valores foram repassados a duas Unidades Executoras (UEx) representativas de escolas públicas do Município de Saúde/BA (peça 10) : Associação de Pais e Mestres Escola Osvaldo Ferreira (R$ 31.000,00) e Caixa Escolar da Escola Francisco Peixoto Magalhães Neto (R$ 16.000,00) , por meio de Ordens Bancárias de 29/12/2007, creditadas em 3/1/2008 (peças 11 e 12) .
13.	 Nos termos do art. 25, § 11, da Resolução CD/FNDE 19, de 15/5/2008, as prestações de contas de tais recursos (repassados em 2007, mas creditados apenas em 2008) deveriam ser apresentadas pelas UExs à Prefeitura, esta na condição de Entidade Executora (EEx) , até 31/12/2008, tendo a EEx até 28/2/2009 para analisar, consolidar e enviar ao FNDE, nos termos do art. 25, incisos I e III, e parágrafos, da mesma Resolução CD/FNDE 19/2008. 
14.	 A unidade técnica defende que a responsabilidade pelo débito do PDDE deveria recair integralmente sobre o Sr. Dinaldo, mencionando o seguinte (peça 14, p. 8) : 
26. Em relação à responsabilidade do prefeito antecessor, deve-se considerar que por se tratar de último ano do mandato, poderia o ex-prefeito Dinaldo Caetano ter antecipado o prazo de apresentação das contas por parte das Unidades Executoras  (UEx) , com fundamento no disposto no art. 20, § 1º, da Resolução CD/FNDE 9/2007, o que garantiria ao gestor em último ano de mandato pronunciar-se sobre a execução do programa. Vale ressaltar que apesar de os recursos serem repassados diretamente às escolas era atribuição do ex-prefeito o dever de acompanhar, fiscalizar e controlar a execução das despesas, além de receber, analisar, e consolidar as prestações de contas parciais recebidas das escolas, prestando contas ao FNDE, conforme previsto na Resolução-FNDE 9/2007.
27. Também não constam do processo documentos que demonstrem qualquer ação do prefeito Dinaldo Caetano para cobrança das prestações de contas das UEx, que deveriam ter sido encaminhadas à prefeitura até 31/12/2008, apesar de os recursos terem sido transferidos e aplicados em seu mandato. (grifou-se) 
15.	 Com as devidas vênias, entendo que não deve prosperar a responsabilização do Sr. Dinaldo quanto aos valores do PDDE. Muito embora seja possível a antecipação do prazo de apresentação das contas, a meu ver a ausência de antecipação não deveria ter o condão de implicar a responsabilidade do ex-prefeito. No mesmo sentido, não se poderia exigir do responsável a cobrança por prestações de contas cujo prazo limite ainda não venceu, já que o prazo para as UEx se encerrou juntamente com o mandato do Sr. Dinaldo. 
16.	 Com efeito, entendo que o Sr. Dinaldo não merece reprimenda pelos recursos do PDDE em questão (R$ 47.000,00) .
17.	 Em relação ao prefeito sucessor, Sr. Antônio Fernando Ferreira Rocha, em cuja gestão recaiu o prazo final para prestação de contas junto ao repassador, cumpre salientar o ingresso, em outubro de 2009, de representação por ato de improbidade administrativa e crime de responsabilidade (notícia crime) em face do ex-prefeito Dinaldo Caetano, em razão da falta da prestação de contas do 'Programa de Desenvolvimento da Educação, o PDE, referente ao exercício de 2007' (peça 2, p. 39-60 - grifou-se) , cujos valores totalizariam R$ 135.639,08. Há menção, ainda, à ação civil pública movida proposta pelo Município em face do responsável relacionada ao 'Programa de Apoio aos Sistemas de Ensino para atendimento a Educação de Jovens e Adultos (PEJA) , no exercício de 2006' (peça 2, p. 69 - grifou-se) .
18.	 Na representação, há menção sobre a inexistência de documentos capazes de comprovar a boa aplicação daqueles recursos, nos seguintes termos (peça 2, p. 43) :
Ressalte-se a inexistência de qualquer prova de que os recursos foram empregados na finalidade devida, o que implica a presunção de irregularidade na aplicação das verbas públicas e, por conseguinte, prejuízo ao Erário Público. 
19.	 Uma vez que não se referem exatamente à prestação de contas dos recursos em epígrafe, porquanto referem-se a outros programas (PEJA e PDE) , entendo, nos termos da Súmula 230, que tais providências não têm o condão de afastar a responsabilidade do sucessor pela prestação de contas.
20.	 Vale relembrar, ainda, que até 31/12/2008, encerramento da gestão anterior, é possível que os documentos ainda estivessem em posse das unidades executoras, tendo em vistas os prazos previstos na resolução transcrita supra.
21.	 Por outro lado, é possível que as unidades executoras tenham se antecipado e que os documentos não estivessem disponíveis no início da gestão do Sr. Antônio. Depreende-se, ainda, que a gestão dos mesmos se deu integralmente durante a gestão do Sr. Dinaldo, de onde se conclui pela existência de significativo descompasso entre a responsabilidade pela gestão e prestação de contas em anos eleitorais germinada pela Resolução do FNDE.
22.	 De toda forma, inexistem nos autos elementos indicativos quanto à inexistência de documentos viabilizadores da prestação de contas em relação aos recursos em epígrafe por parte do Sr. Antônio Fernando, em cuja gestão recaiu a data final para prestação de contas perante o ente repassador federal. A meu ver, tal gestor deveria tomar providências para cobrar a prestação de contas das unidades executoras, tendo em vista que o prazo se encerrara em 31/12/2008. Nesse cenário, considerando ainda que o valor em questão (R$ 47.000,00 em valores históricos) situa-se abaixo do limite a que se refere o art. 6º da IN TCU 71/2012, entendo que o melhor deslinde é o arquivamento do feito, quanto a este débito, nos termos do art. 213 do RI/TCU e do art. 7º, inciso III, da IN TCU 71/2012, sem que se promova seu cancelamento.
6. Conforme bem se observa do Voto do Eminente Relator, o PDDE é um programa que contém especificidade, notadamente a definição de quem deve reunir as prestações de contas das escolas que recebem os recursos do programa. 
7. Quando os recursos são repassados diretamente às UEx, ou seja, às associações, entidades privadas representativas das escolas pública, a responsabilidade de comprovar a boa e regular utilização dos recursos transferidos diretamente às UEx não é, em um primeiro momento, do Prefeito, mas sim do gestor de cada uma dessas unidades, mediante a apresentação das respectivas prestações de contas à Prefeitura (EEx) . A esta cabe analisar, adotar as demais medidas de correção prevista na norma, conforme o caso, consolidar e encaminhá-las ao FNDE, até a data limite fixada para tanto.
8. Agora, se as UExs não prestaram contas e o prefeito não adotou as medidas indicadas pela norma para regularizar a situação ou obter a devolução dos recursos, ele será responsabilizado, haja vista o encargo que possui de verificar e consolidar as prestações de contas da UExs. Nesse caso, se o dever de prestar contas avança para o mandato do sucessor, o oferecimento de representação ao Ministério Público não afastaria a responsabilidade dele (sucessor) , tendo em vista que não poderia alegar a falta de documentos nos arquivos da Prefeitura, pois os documentos comprobatórios das despesas deveriam estar sob a guarda das entidades escolares.
9. Assim, transcorrido o prazo fixado para prestar contas pelas UEx e não tendo sido apresentadas as contas ou na hipótese destas não estarem nos arquivos municipais, deve o sucessor, em cujo mandato recaiu o dever de prestar contas, estabelecer prazo máximo de trinta dias para apresentação da prestação de contas ou a devolução dos recursos recebidos, sob pena de bloqueio de futuros repasses financeiros. Se nada fizer, reponde o sucessor pelo débito apurado, quando se tratar de omissão de prestação de contas cujo prazo para envio à EEx ou ao FNDE tiver expirado em sua gestão.
10. A jurisprudência no Tribunal, com referência aos recursos do PDDE, em que nos autos não ficar comprovado que as UEx apresentaram as prestações de contas, é de que a responsabilidade fica restrita ao prefeito que deveria analisar, consolidar e encaminhá-las ao FNDE (Acórdão 2301/2009-TCU-Primeira Câmara) . Foi exatamente o que se decidiu no Acórdão 1020/2018-TCU-Primeira Câmara (ASC) .
11. No caso concreto, o prazo para a remessa dessas prestações de contas era até 28/2/2009, durante a gestão do Sr. Antônio Fernando Ferreira Rocha, que, portanto, era a pessoa que deveria adotar as providências junto às unidades executoras (UEx) , nos termos do 25 da Resolução CD/FNDE 19, de 15/5/2008, e que não restou comprovado nos autos.
12. Portanto, ainda que tenha adotado as medidas necessárias para o resguardo do patrimônio público, cabia ao prefeito sucessor acompanhar, fiscalizar e controlar a execução dos recursos repassados às UEx representativas de suas escolas, bem como receber e analisar as respectivas prestações de contas, emitindo parecer favorável ou desfavorável acerca de sua aprovação, nos termos do art. 25, § 4º, da Resolução CD/FNDE 19, de 15/5/2008.
13. Nesse sentido, veja-se a jurisprudência do TCU:
A responsabilidade pela omissão no dever de prestar contas de recursos do Programa Dinheiro Direto na Escola  (PDDE)  está restrita ao prefeito em cujo mandato deveria ter ocorrido a análise, a consolidação e o encaminhamento das prestações de contas das unidades executoras ao FNDE, ainda que a aplicação dos recursos tenha ocorrido em gestão anterior. Acórdão 6744/2018-TCU-Primeira Câmara (Relator Ministro-Substituto Augusto Sherman) .
14. Diante da ausência dessas prestações de contas e em razão da não adoção das providências visando a apresentação da prestação de contas pelas UEx ou mesmo a devolução desses recursos, o Sr. Antônio Fernando Ferreira Rocha responderá pelo débito de R$ 47.000,00, devendo ser citado por não zelar para que as unidades executoras prestassem contas dos recursos que receberam, no âmbito do Programa Dinheiro Direto na Escola - PDDE, no exercício de 2007, cujo prazo se encerrou no dia 28/2/2009.
Como se pode observar, restou sobejamente claro, tanto do Acórdão 1020/2018-TCU-Primeira Câmara (peça 18) , que reconheceu o débito imputado ao ex-gestor, quanto da proposta de citação ao responsável, elaborada após desarquivamento dos autos - oriunda do acolhimento como mera petição da manifestação de inconformismo do ex-gestor com a decisão dessa Casa (cf. Acórdão 4740/2019-TCU-Primeira Câmara, peça 53) , que a jurisprudência desta Corte de Contas é que a responsabilidade pela omissão no dever de prestar contas de recursos do Programa Dinheiro Direto na Escola  (PDDE)  está restrita ao prefeito em cujo mandato deveria ter ocorrido a análise, a consolidação e o encaminhamento das prestações de contas das unidades executoras ao FNDE, ainda que a aplicação dos recursos tenha ocorrido em gestão anterior (Acórdão 6744/2018-TCU-Primeira Câmara; Relator Ministro-Substituto Augusto Sherman) .
Destarte propõe-se a rejeição das alegações de defesa apresentadas quanto à ausência de responsabilidade do ex-gestor pelo débito.
Prescrição da Pretensão Punitiva
11.	Vale ressaltar que a pretensão punitiva do TCU, conforme Acórdão 1441/2016-TCU-Plenário, Relator Min. Benjamin Zymler, que uniformizou a jurisprudência acerca dessa questão, subordina-se ao prazo geral de prescrição indicado no art. 205 do Código Civil, que é de dez anos, contado da data de ocorrência da irregularidade sancionada, nos termos do art. 189 do Código Civil, sendo este prazo interrompido pelo ato que ordenar a citação, a audiência ou a oitiva do responsável.
12.	No caso em exame, uma vez que a irregularidade inicial sancionada se deu em 1/3/2009 e a determinação da citação pelo Acórdão 4740/2019-TCU-Primeira Câmara ocorreu em 25/6/2019, encontra-se prescrita qualquer pretensão punitiva do TCU, não sendo possível a aplicação de multa ao responsável.
CONCLUSÃO
13.	Em face da análise promovida na seção 'Exame Técnico', verifica-se que o responsável Antônio Fernando Ferreira Rocha não logrou comprovar a boa e regular aplicação dos recursos, propondo-se a rejeição de suas alegações de defesa.
14.	Verifica-se também que restou prescrita a pretensão punitiva do Tribunal, conforme análise realizada nos itens 11 e 12, razão por que não cabe a aplicação de multa ao responsável.
15.	Tendo em vista que não constam dos autos elementos que permitam reconhecer a boa-fé do responsável, sugere-se que as suas contas sejam julgadas irregulares, nos termos do art. 202, § 6º, do Regimento Interno do TCU, com a imputação do débito atualizado monetariamente e acrescido de juros de mora, nos termos do art. 202, § 1º do Regimento Interno do TCU, descontado o valor eventualmente recolhido.
16.	No que tange da data a partir da qual os débitos deverão ser atualizados, tendo em vista que os recursos foram creditados na conta corrente específica durante a gestão anterior, propõe-se que seja adotada como data inicial da atualização monetária a data de posse do responsável, 1/1/2009, o que lhe restará mais benéfico.
PROPOSTA DE ENCAMINHAMENTO
17.	Diante do exposto, submetemos os autos à consideração superior, propondo ao Tribunal:
a)	rejeitar as alegações de defesa do responsável Antônio Fernando Ferreira Rocha (CPF XXX.750.895-XX) ; 
b)	julgar irregulares, nos termos dos arts. 1º, inciso I, 16, inciso III, alíneas a e c, da Lei 8.443/1992, c/c os arts. 19 e 23, inciso III, da mesma Lei, as contas do responsável Antônio Fernando Ferreira Rocha (CPF XXX.750.895-XX) , condenando-o ao pagamento das importâncias a seguir especificadas, atualizadas monetariamente e acrescidas dos juros de mora, calculadas a partir das datas discriminadas até a data da efetiva quitação do débito, fixando-lhe o prazo de quinze dias, para que comprove, perante o Tribunal, o recolhimento das referidas quantias aos cofres do Fundo Nacional de Desenvolvimento da Educação, nos termos do art. 23, inciso III, alínea 'a', da citada lei, c/c o art. 214, inciso III, alínea 'a', do Regimento Interno do TCU. 
	Débitos relacionados ao responsável Antônio Fernando Ferreira Rocha (CPF XXX.750.895-XX) :
	Data de ocorrência
	Valor histórico (R$) 

	1/1/2009
	31.000,00

	1/1/2009
	16.000,00

Valor atualizado do débito (com juros) em 26/5/2021: R$ 126.349,13
c)	autorizar, desde logo, a cobrança judicial das dívidas, caso não atendidas a notificação, na forma do disposto no art. 28, inciso II, da Lei 8.443/1992;
d)	autorizar também, desde logo, se requerido, com fundamento no art. 26, da Lei 8.443, de 1992, c/c o art. 217, §§ 1º e 2º do Regimento Interno do TCU, o parcelamento da (s) dívida (s) em até 36 parcelas, incidindo, sobre cada parcela, corrigida monetariamente, os correspondentes acréscimos legais, fixando-lhe o prazo de quinze dias, a contar do recebimento da notificação, para comprovar, perante o Tribunal, o recolhimento da primeira parcela, e de trinta dias, a contar da parcela anterior, para comprovar os recolhimentos das demais parcelas, devendo incidir, sobre cada valor mensal, atualizado monetariamente, os juros de mora devidos, no caso do débito, na forma prevista na legislação em vigor, alertando o responsável de que a falta de comprovação do recolhimento de qualquer parcela importará o vencimento antecipado do saldo devedor, nos termos do § 2º do art. 217 do Regimento Interno deste Tribunal; 
e)	enviar cópia do Acórdão a ser prolatado à Procuradoria da República no Estado da Bahia, nos termos do § 3º do art. 16 da Lei 8.443/1992, c/c o § 7º do art. 209 do Regimento Interno do TCU, para adoção das medidas cabíveis; e
f)	enviar cópia do Acórdão que vier a ser proferido ao Fundo Nacional de Desenvolvimento da Educação e ao responsável, para ciência;
g)	informar à Procuradoria da República no Estado da Bahia, ao Fundo Nacional de Desenvolvimento da Educação e ao responsável que a presente deliberação, acompanhada do Relatório e do Voto que a fundamenta, está disponível para a consulta no endereço www.tcu.gov.br/acordaos, além de esclarecer que, caso requerido, o TCU poderá fornecer sem custos as correspondentes cópias, de forma impressa; e
h)	informar à Procuradoria da República no Estado da Bahia que, nos termos do parágrafo único do art. 62 da Resolução TCU 259/2014, os procuradores e membros do Ministério Público credenciados nesta Corte podem acessar os presentes autos de forma eletrônica e automática, ressalvados apenas os casos de eventuais peças classificadas como sigilosas, as quais requerem solicitação formal".
2.		Enfim, o Parecer do MP/TCU (peça 69) :
"Trata-se de tomada de contas especial instaurada em razão de irregularidades na aplicação, pela Prefeitura Municipal de Saúde/BA, de recursos do Programa de Apoio aos Sistemas de Ensino para Atendimento à Educação de Jovens e Adultos (PEJA) , repassados nos exercícios de 2005 e 2006, bem como dos recursos do Programa Dinheiro Direto na Escola  (PDDE) relativos ao ano de 2007.
2. Estes autos foram apreciados pelo Tribunal na sessão ordinária da 1ª Câmara de 6/2/2018, quando se decidiu, por meio do Acórdão 1.020/2018, julgar irregulares as contas do Sr. Dinaldo Caetano da Silva, condenando-o em relação aos recursos do PEJA e aplicando-lhe multa (peça 17) . No tocante aos valores repassados no âmbito do PDDE, esta Corte de Contas concluiu que a responsabilidade pela devolução deveria recair sobre o prefeito sucessor, Sr. Antônio Fernando Ferreira Rocha, o qual teve suas contas arquivadas sem o cancelamento do débito no valor de R$ 47.000,00.
3. Inconformado com a decisão, o Sr. Antônio Fernando Ferreira Rocha interpôs recurso de revisão, recebido como mera petição pelo Acórdão 4740/2019-TCU-Primeira Câmara, que determinou, em acréscimo, a citação do responsável e a análise do conteúdo do documento por ocasião do pronunciamento de mérito (peça 53) .
4. Efetuada a citação, a SecexTCE realizou o exame da defesa apresentada, concluindo pela impossibilidade de acolhê-la, o que motivou proposta de julgamento pela irregularidade das contas, imputando-se débito ao Sr. Antônio Fernando Ferreira Rocha, sem aplicação da multa dele decorrente, por já estar prescrita a pretensão punitiva (peça 66) .
5. Tendo em vista a alegação do defendente quanto à ocorrência de prescrição do débito e da multa, entendo necessário tecer comentários sobre o tema.
6.	Conforme se verifica dos elementos constantes dos autos, o fato ensejador da citação do responsável ocorreu em 28/2/2009, quando se encerrou o prazo para prestação de contas dos recursos repassados em 2008 à conta do PDDE, nos termos previstos na Resolução CD/FNDE 19, de 15/5/2008. Examina-se, portanto, irregularidade cometida há mais de dez anos, o que justifica, em meu sentir, que se apure a incidência da prescrição da pretensão de ressarcimento aos cofres públicos, sobretudo em face da evolução da jurisprudência do Supremo Tribunal Federal (STF) a respeito da matéria.
7. Registro que, em diversas oportunidades, ao promover minuciosa e detida análise do tema, defendi que a prescrição da pretensão de ressarcimento ao erário deve seguir as regras estabelecidas no Código Civil atualmente vigente. Cito, como exemplo, os pareceres emitidos nos autos do TC Processo 000.012/2020-3, da relatoria do Ministro Vital do Rêgo; do TC Processo 036.485/2019-5, da relatoria do Ministro-Substituto Marcos Bemquerer Costa; do TC Processo 020.232/2017-9, da relatoria do Ministro-Substituto Weder de Oliveira; do TC Processo 031.091/2013-0, da relatoria do Ministro Benjamin Zymler; do TC  Processo 004.030/2017-6, da relatoria do Ministro-Substituto André Carvalho; do TC Processo 029.107/2019-9, da relatoria do Ministro Raimundo Carreiro; do TC  Processo 006.359/2019-1, da relatoria do Ministro Augusto Nardes; do TC Processo 017.162/2007-1, da relatoria do Ministro Aroldo Cedraz; do TC Processo 035.278/2015-3, da relatoria do Ministro-Substituto Augusto Sherman Cavalcanti; do TC Processo 000.071/2020-0, da relatoria do Ministro Jorge Oliveira; do TC Processo 027.487/2017-2, da relatoria do Ministro Walton Alencar Rodrigues, e do TC Processo 018.978/2012-6, da relatoria do Ministro Bruno Dantas.
8. Nos pareceres lançados nos referidos processos, sustentei que, em razão de seu caráter genérico e da ausência de normas específicas que disciplinem o assunto, o art. 205 do Código Civil - que constitui a regra geral de prescrição - deve incidir, a priori, em todas as situações para as quais a lei não tenha estabelecido prazo inferior. As normas de direito civil, notadamente as insertas na parte geral do Código Civil, por sua abrangência e estofo em sólidos princípios de direito, devem orientar a aplicação do Direito em todos os ramos, quando não conflitantes com matérias especificamente reguladas. Assim, na inexistência de norma específica para a hipótese, entendo que devem incidir as regras da Lei 10.406/2002.
9. Compreendo, ademais, que a regra do art. 205 do Código Civil, conquanto inespecífica, é perfeitamente compatível com as normas que, desde muito, regem o procedimento de controle externo. E, neste passo, para que não se afronte a harmonia e o caráter sistêmico de suas normas, o Código Civil também pode e deve servir de parâmetro para o regramento de outras questões, como, por exemplo, e no que couber: as causas de suspensão previstas nos arts. 198 e 200; as causas interruptivas do art. 202, incisos I e VI; o recomeço da contagem do prazo estabelecido no art. 202, parágrafo único; a prescrição intercorrente prevista no art. 202, parágrafo único; os efeitos da interrupção efetuada contra devedor solidário, ex vi do art. 204, § 1º, in fine; o prazo geral de dez anos previsto no art. 205, e o dever de guarda de documentos de que trata o art. 1.194.
10. Ciente de que a egrégia Corte de Contas da União continua a adotar a tese da imprescritibilidade da pretensão de ressarcimento (v.g. Acórdão 5236/2020-TCU-Plenário, 11.839/2020-TCU-2ª Câmara, 18/2021-TCU-1ª Câmara e 120/2021-TCU-Plenário) , peço vênias para ratificar  o posicionamento externado nos pareceres acima referenciados, de que o exame da ocorrência da prescrição da pretensão de ressarcimento aos cofres públicos - instrumentalizada nos processos de contas que tramitam no TCU - deve ter como parâmetro o prazo geral de prescrição indicado no art. 205 da Lei 10.406/2002, contado a partir da data de ocorrência da irregularidade que deu origem ao débito, em consonância com o art. 189 da mesma lei.
11. Isso posto, passo ao exame da ocorrência da prescrição da pretensão de ressarcimento no caso concreto. Considerando que as regras aplicáveis à prescrição da pretensão punitiva, nos termos do Acórdão 1441/2016-TCU-Plenário, são as mesmas que ora proponho para a análise da prescrição da pretensão de ressarcimento ao erário; considerando que, in casu, a irregularidade que ensejaria a aplicação de sanção é a mesma que daria causa à condenação em débito, assim como são as mesmas as causas interruptivas e demais variáveis; entendo cabível a análise em conjunto da ocorrência da prescrição para ambas pretensões.
12. Tendo tais balizas como parâmetro para o exame da matéria, concluo pela consumação da prescrição da pretensão de ressarcimento ao erário neste processo. A irregularidade que ensejou o débito ocorreu em 28/2/2009, prazo final para que o Sr. Antônio Fernando Ferreira Rocha apresentasse a prestação de contas. Assim, o prazo prescricional de dez anos se verificou sem que fosse interrompido pela decisão que autorizou a citação do responsável, expedida em 25/6/2019 (peça 53) . 
13. Por conseguinte, nos termos do art. 212 do RI/TCU, as presentes contas devem ser arquivadas, sem julgamento de mérito. Sem embargo, caso o Tribunal de Contas da União, numa análise perfunctória e não exauriente, entenda que as irregularidades guardam correspondência com quaisquer condutas tipificadas na Lei 8.429/1992, deve promover o encaminhamento do acórdão que vier a ser proferido ao Ministério Público Federal, para que adote as medidas que entender cabíveis.
14. Admitindo que o Tribunal não acolha a tese de prescrição por mim apresentada, em atenção ao parágrafo 2º do art. 62 do Regimento Interno do TCU, manifesto-me de acordo com a proposta de julgar irregulares as contas do responsável e condená-lo ao ressarcimento do débito. 
15. Conforme análise empreendida pela SecexTCE, a jurisprudência deste Tribunal é uniforme quanto à possibilidade de condenação do prefeito sucessor quando se omite no dever de prestar contas e deixa de adotar as medidas cabíveis para fins de recomposição do erário. Ademais, nos termos defendidos no voto condutor do Acórdão 4740/2019-TCU-Primeira Câmara, a documentação relativa à aplicação dos recursos do PDDE durante o exercício de 2008 deveria estar na guarda das escolas beneficiadas, de modo que caberia ao Sr. Antônio Fernando Ferreira Rocha demandá-las com o objetivo de obter as prestações de contas a serem encaminhadas ao FNDE.
16. Diante do exposto, este membro do Ministério Público de Contas junto ao TCU manifesta-se no sentido de que seja arquivado o presente processo, sem julgamento do mérito, nos termos do art. 212 do Regimento Interno do TCU (RI/TCU) , sem prejuízo de que, caso o Tribunal entenda pertinente, envie cópia do acórdão a ser prolatado, bem como do relatório e do voto que o fundamentarem, à Procuradoria da República no Estado da Bahia".
	É o Relatório.

8.1. Michel Soares Reis (14620/OAB-BA) e outros, representando Dinaldo Caetano da Silva e Antônio Fernando Ferreira Rocha.

Procurador Sérgio Ricardo Costa Caribé.

TOMADA DE CONTAS ESPECIAL. OMISSÃO NO DEVER DE PRESTAR CONTAS. CITAÇÃO. AÇÃO JUDICIAL PARA RESGUARDO DO PATRIMÔNIO PÚBLICO. CONTAS REGULARES COM RESSALVA.

TOMADA DE CONTAS ESPECIAL (TCE)

Secretaria de Controle Externo de Tomada de Contas Especial (SecexTCE).

Em exame Tomada de Contas Especial instaurada em razão de irregularidades na aplicação, pela Prefeitura Municipal de Saúde/BA, de recursos do Programa de Apoio aos Sistemas de Ensino para Atendimento à Educação de Jovens e Adultos (PEJA) , repassados nos exercícios de 2005 e 2006, bem como dos recursos do Programa Dinheiro Direto na Escola (PDDE) relativos ao ano de 2007.
Rememoro que estes autos foram apreciados pelo Tribunal na sessão ordinária da 1ª Câmara de 6/2/2018, quando se decidiu, por meio do Acórdão 1.020/2018, julgar irregulares as contas do Sr. Dinaldo Caetano da Silva, revel, condenando-o em relação aos recursos do PEJA e aplicando-lhe multa (peça 17) . 
No tocante aos valores repassados no âmbito do PDDE, esta Corte de Contas concluiu que a responsabilidade pela devolução deveria incidir sobre o Prefeito sucessor, Sr. Antônio Fernando Ferreira Rocha, em cuja gestão recaiu a data final para prestação de contas perante o ente repassador federal. Inobstante, ante o aparente descompasso entre a responsabilidade pela gestão e prestação de contas em anos eleitorais germinada pela Resolução do FNDE, a inexistência nos autos de elementos indicativos quanto à ausência de documentos viabilizadores da prestação de contas e o reduzido valor em questão (R$ 47.000,00) , abaixo do limite a que se refere o art. 6º da IN TCU 71/2012, o Sr. Antônio Fernando Ferreira Rocha teve suas contas arquivadas sem o cancelamento do débito, fazendo uso da prerrogativa conferida pelo art. 213 do RI/TCU.
Inconformado com a decisão, o Sr. Antônio Fernando Ferreira Rocha interpôs expediente intitulado "recurso de revisão" (peça 47) , recebido como mera petição pelo Acórdão 4740/2019-TCU-Primeira Câmara, que determinou, em acréscimo, à luz do disposto no § 3º do art. 199 do RI/TCU, a citação do responsável e a análise do conteúdo do expediente recursal por ocasião do pronunciamento de mérito (peça 53) .
Efetuada a citação, a SecexTCE realizou o exame da defesa apresentada à peça 64, concluindo pela impossibilidade de acolhê-la, o que motivou proposta de julgamento pela irregularidade das contas, imputando-se débito ao Sr. Antônio Fernando Ferreira Rocha (R$ 47.000,00, em valores históricos) , sem aplicação da multa dele decorrente, considerando a prescrição da pretensão punitiva (peças 66-68) . 
O Parquet especializado, a seu turno, defendeu a ocorrência da prescrição da pretensão ressarcitória, considerando que o prazo para prestação de contas dos recursos encerrou-se em 28/2/2009 e a adoção do prazo decenal estabelecido no art. 205 da Lei 10.406/2002, bem como a "evolução da jurisprudência do Supremo Tribunal Federal (STF) a respeito da matéria". Com efeito, considerando que o prazo prescricional - alegadamente de dez anos - operou-se sem que fosse interrompido pela decisão que autorizou a citação do responsável, expedida em 25/6/2019 (peça 53) , o MP/TCU defende que as presentes contas devem ser arquivadas, sem julgamento de mérito, sem embargo do encaminhamento do feito ao Ministério Público Federal, para que adote as medidas que entender cabíveis, caso se entenda que as irregularidades guardam correspondência com condutas tipificadas na Lei 8.429/1992. Alternativamente, considerando a possibilidade de não acolhimento da referida tese, o Parquet manifestou-se de acordo com a proposta de julgar irregulares as contas do responsável e condená-lo ao ressarcimento do débito. 
Brevemente historiado, registro, desde logo, que deixo de acolher as análises anteriores, com as devidas vênias, pelos motivos que passo a expor.
Inicialmente, em relação à prescrição da pretensão reparatória, como cediço, o Supremo Tribunal Federal (STF) , ao julgar o Recurso Extraordinário 636.886/AL (tema de repercussão geral 899) , fixou entendimento de que seria prescritível a pretensão de ressarcimento ao erário fundada em decisão de Tribunal de Contas. 
 Ocorre que, ao reapreciar a matéria, o Plenário do STF, em julgamento virtual encerrado no dia 20/8/2021, rejeitou os Embargos de Declaração, por 8 votos a 2, vencidos os Ministros Luís Roberto Barroso e Édson Fachin apenas na tese de que a decisão deveria modular efeitos prospectivos. Nesse julgado o Relator da matéria, Ministro Alexandre de Moraes, pontuou o seguinte em seu voto, no que foi acompanhado pelos demais votos vencedores:
 " (...) Os argumentos acima elencados conduzem à conclusão no sentido de que a pretensão executória de título executivo proveniente de decisão do TCU da qual resulte imputação de débito ou multa é prescritível; e, portanto, a ela se aplica o prazo prescricional da Lei de Execução Fiscal.
Nenhuma consideração houve acerca do prazo para constituição do título executivo, até porque esse não era o objeto da questão cuja repercussão geral foi reconhecida no Tema 899, que ficou adstrito, como sobejamente já apontado, à fase posterior a formação do título.
Reitere-se: Após a conclusão da tomada de contas, com a apuração do débito imputado ao jurisdicionado, a decisão do TCU formalizada em acórdão terá eficácia de título executivo e será executada conforme o rito previsto na Lei de Execução Fiscal (Lei 6.830/1980) , por enquadrar-se no conceito de dívida ativa não tributária da União, conforme estatui o art. 39, § 2º, da Lei 4.320/1964.
Assim, são impertinentes as alegações do embargante no sentido de que devem ser esclarecidos o regramento, bem como os marcos inicial, suspensivos e interruptivos do prazo de prescrição, aplicáveis para o exercício da pretensão punitiva pelo TCU." 
 (...) (RE 636886 ED; Relator Ministro Alexandre de Moraes) (g.n.) 
 
Como se vê, restou claro que a decisão adotada pelo STF no RE 636.886, da qual derivou o Tema 899 de Repercussão Geral, cingiu-se à fase executória do título executivo extrajudicial formado a partir de acórdão da Corte de Contas, de sorte que a fluência do prazo não seria óbices à atuação ressarcitória desta Casa. 
Igualmente em relação a outros precedentes do Supremo Tribunal Federal (STF) que apontam pela utilização do prazo estabelecido na Lei 9.873/1999. Na esteira do que consignei no Voto condutor do Acórdão 9146/2021-TCU-Primeira Câmara, a aplicação da prescrição quinquenal a que alude a Lei 9.873/1999 não é tema novo no âmbito desta Corte, embora possa ter assumido novos contornos a partir de deliberações recentes do STF. Não se trata de desconhecimento ou desrespeito aos precedentes originários do átrio da Suprema Corte. Apenas pondero que, considerando a fixação do parâmetro pelo Plenário desta Casa e inexistindo entendimento vinculante em sentido contrário, o tema, a meu sentir, não requer deslinde diverso.  
Consoante aduzi no Voto condutor do Acórdão 2107/2022-TCU-Primeira Câmara, recentemente foi prolatado o Acórdão 459/2022-TCU-Plenário, cujo voto vencedor foi produzido pelo Ministro Walton Alencar Rodrigues, em que restou entabulado o entendimento majoritário desta Corte, refletido no seguinte posicionamento, registrado no voto que decidiu o caso concreto em apreciação:
"Até que o Tribunal aprove projeto normativo com regulamentação da temática da prescrição, defendo seja mantido o entendimento consolidado nesta Corte de Contas quanto à imprescritibilidade das ações de reparação de dano ao Erário, com base no Enunciado 282 da Súmula de Jurisprudência do TCU, bem como a prescrição decenal da pretensão punitiva, prevista no artigo 205 do Código Civil, segundo as diretrizes aprovadas pelo Acórdão 1441/2016-TCU-Plenário."
Naquela oportunidade, também decidiu o Tribunal:
"9.8. ordenar à Secretaria-Geral de Controle Externo (Segecex) a formação de grupo técnico de trabalho para que, em processo apartado, apresente a este Plenário projeto de normativo que discipline, de forma completa e detalhada, o tema da prescrição da pretensão ressarcitória e da prescrição da pretensão punitiva no âmbito do controle externo, tendo por base jurisprudência predominante do Supremo Tribunal Federal, adequando-a às especificidades das diversas formas de atuação do Tribunal de Contas da União, devendo incluir, no estudo que fundamentará o projeto de normativo, avaliação do impacto das teses prescricionais discutidas sobre as responsabilidades e danos apurados nos processos em andamento no Tribunal, sobretudo os mais sensíveis, relevantes e de elevada materialidade.
Observa-se, portanto, a tese ainda vigente - enquanto não aprovada orientação diversa sobre a matéria, por normativo a ser deliberado em Plenário, e após os devidos estudos - é pela imprescritibilidade das ações de ressarcimento, baseado no disposto na Súmula TCU 282.
Feitos estes breves registros, considero que a instrução técnica merece reparos em relação à incidência da Súmula 230 desta Casa, dado o detalhamento da atuação da municipalidade na adoção das medidas visando ao resguardo do patrimônio público, considerando os termos da sentença proferida no bojo da Ação Civil Pública 2009.33.02.000269-2 (peça 47, p. 42-53) , carreada aos autos no bojo do expediente recursal de peça 47.  
Lembro que, por ocasião do Acórdão 1020/2018-TCU-Primeira Câmara, tomou-se por base o teor da peça inicial da "representação por ato de improbidade administrativa e crime de responsabilidade" movida pelo município (peça 2, pp. 39-59) , que alude à falta da prestação de contas do "Programa de Desenvolvimento da Educação, o PDE, referente ao exercício de 2007" (peça 2, pp. 39 - 60 - grifou-se) , cujos valores totalizariam R$ 135.639,08 (além de notícias quanto à Representação relativa aos recursos do PEJA/2006 - peça 2, p. 69 - Ação 2009.33.02.000266-1) . 
Sucede que, na sentença proferida no bojo da referida ação, embora mencione-se, genericamente, recursos do "Programa de Desenvolvimento da Educação (DPE) sic" no exercício de 2007 (peça 47, p. 42) ou o "Programa PDE 2007" (peça 47, p. 47) , na sequência especifica-se o repasse da quantia de R$ 47.000,00 ao Município, ante a seguinte retificação promovida pelo Município (peça 47, p. 43) : 
"Às fls. 163/166, O requerente manifestou-se pela retificação do valor da causa (R$ 47.000,00) e pediu o recebimento da inicial, ante a omissão na prestação de contas referente à quantia objeto da execução do Programa Projeto Desenvolvimento da Educação PDE/2007.
O requerente indicou inicialmente, como valor repassado aos cofres da Prefeitura Municipal de Saúde para execução do Programa PDE/2007, a quantia de R$ 135.639,08 (cento e trinta e cinco reais e seiscentos e trinta e nove reais e oito centavos) , conforme documento às fls. 12/13. No entanto, observou-se que, na verdade, o valor repassado à Municipalidade para o respectivo programa foi de R$ 47.000,00 (quarenta e sete mil reais) e correspondeu à quota municipal/estadual".
Nesse cenário, ganha relevo ainda a condenação judicial do prefeito antecessor, com fundamento no art. 11, VI, da Lei 8.429/1992, inclusive ao ressarcimento ao erário da monta de R$ 47.000,00 (peça 47, pp. 50-51) .
Portanto, ainda que na Representação movida pelo município não se tenha especificado corretamente o Programa em questão (PDDE) ou indicado corretamente a correspondente cifra, é razoável assumir que a referida representação buscou atender à finalidade esperada pela Súmula 230 desta Casa relativamente aos recursos do Programa Dinheiro Direto na Escola (PDDE) do ano de 2007.
Com efeito, considerando que o Acórdão 4740/2019-TCU-Primeira Câmara havia determinado à unidade técnica que o conteúdo da petição de peça 47 fosse examinado como elemento de defesa e tendo em vista a finalidade alcançada pela Representação manejada pelo município, a despeito de suas imprecisões, com as devidas vênias, entendo que o presente responsável procurou comprovar a adoção das "medidas visando ao resguardo do patrimônio público" a que alude a multicitada Súmula 230, com o objetivo de afastar sua responsabilidade pelos recursos em questão. 
Muito embora, dentro da dinâmica do Programa PDDE, o comportamento esperado do Prefeito sucessor fosse, uma vez não localizada a prestação de contas nos arquivos da Prefeitura, comprovar que demandou às unidades executoras (escolas) o encaminhamento da documentação comprobatória das despesas e somente então, a depender da resposta, demonstrar a adoção de medidas contra as unidades e/ou contra o prefeito antecessor, propugno por que, excepcionalmente, considerando ainda a baixa materialidade dos recursos envolvidos, a defesa do responsável seja acolhida parcialmente e suas contas sejam julgadas regulares com ressalva. 
Em relação à responsabilidade do Sr. Dinaldo Caetano da Silva, Prefeito antecessor, em cujo mandato ocorreu a gestão dos recursos, pelos valores em questão, deixo de determiná-la, a despeito de sua citação pela integralidade dos valores da presente tomada de contas especial (peça 7) , à luz das considerações tecidas na proposta de deliberação condutora do Acórdão 1020/2018-TCU-Primeira Câmara, itens 11-15:
" (...) 
No que diz respeito à responsabilidade pelos valores transferidos no âmbito do PDDE, faz-se mister análise pormenorizada.
Os valores foram repassados a duas Unidades Executoras (UEx) representativas de escolas públicas do Município de Saúde/BA (peça 10) : Associação de Pais e Mestres Escola Osvaldo Ferreira (R$ 31.000,00) e Caixa Escolar da Escola Francisco Peixoto Magalhães Neto (R$ 16.000,00) , por meio de Ordens Bancárias de 29/12/2007, creditadas em 3/1/2008 (peças 11 e 12) .
Nos termos do art. 25, § 11, da Resolução CD/FNDE 19, de 15/5/2008, as prestações de contas de tais recursos (repassados em 2007, mas creditados apenas em 2008) deveriam ser apresentadas pelas UExs à Prefeitura, esta na condição de Entidade Executora (EEx) , até 31/12/2008, tendo a EEx até 28/2/2009 para analisar, consolidar e enviar ao FNDE, nos termos do art. 25, incisos I e III, e parágrafos, da mesma Resolução CD/FNDE 19/2008. 
A unidade técnica defende que a responsabilidade pelo débito do PDDE deveria recair integralmente sobre o Sr. Dinaldo, mencionando o seguinte (peça 14, p. 8) : 
26. Em relação à responsabilidade do prefeito antecessor, deve-se considerar que por se tratar de último ano do mandato, poderia o ex-prefeito Dinaldo Caetano ter antecipado o prazo de apresentação das contas por parte das Unidades Executoras  (UEx) , com fundamento no disposto no art. 20, § 1º, da Resolução CD/FNDE 9/2007, o que garantiria ao gestor em último ano de mandato pronunciar-se sobre a execução do programa. Vale ressaltar que apesar de os recursos serem repassados diretamente às escolas era atribuição do ex-prefeito o dever de acompanhar, fiscalizar e controlar a execução das despesas, além de receber, analisar, e consolidar as prestações de contas parciais recebidas das escolas, prestando contas ao FNDE, conforme previsto na Resolução-FNDE 9/2007.
27. Também não constam do processo documentos que demonstrem qualquer ação do prefeito Dinaldo Caetano para cobrança das prestações de contas das UEx, que deveriam ter sido encaminhadas à prefeitura até 31/12/2008, apesar de os recursos terem sido transferidos e aplicados em seu mandato. (grifou-se) 
Com as devidas vênias, entendo que não deve prosperar a responsabilização do Sr. Dinaldo quanto aos valores do PDDE. Muito embora seja possível a antecipação do prazo de apresentação das contas, a meu ver a ausência de antecipação não deveria ter o condão de implicar a responsabilidade do ex-prefeito. No mesmo sentido, não se poderia exigir do responsável a cobrança por prestações de contas cujo prazo limite ainda não venceu, já que o prazo para as UEx se encerrou juntamente com o mandato do Sr. Dinaldo". 
Embora a jurisprudência desta Casa já tenha se inclinado pela responsabilização do prefeito antecessor, quanto ao dano, nos casos de omissão do dever de prestar contas (a exemplo do que restou deliberado no Acórdão 279/2009-TCU-Segunda Câmara e no Acórdão 2301/2009-TCU-Primeira Câmara) , predomina na jurisprudência mais recente desta Casa a corrente pela responsabilização do prefeito sucessor, considerando que o antecessor não foi efetivamente o gestor dos recursos públicos, tampouco lhe recaiu o dever de encaminhar a prestação de contas das Unidades Executoras (UEx) , consolidadas, ao órgão repassador. 
Este foi o entendimento consubstanciado no bojo do Voto condutor do Acórdão 6744/2018-TCU-Primeira Câmara, sob minha relatoria:
"8. Cabe ressaltar que, ante a sistemática de prestação de contas prevista nas normas do FNDE, os fatos analisados nestes autos levam inevitavelmente à responsabilização do prefeito sucessor, em cujo mandato se encerrou o período estipulado para a apresentação ao FNDE, por parte das entidades executoras (as prefeituras) , da prestação de contas dos recursos recebidos por conta do PDDE no exercício de 2012. Nos termos das mencionadas normas, a responsabilidade do prefeito antecessor cingiu-se ao recebimento da prestação de contas dos mencionados recursos, até 31/12/2012, por parte das unidades executoras - escolas e associações que efetivamente gerenciaram esses recursos. Cabia, portanto, ao prefeito sucessor, a consolidação e a apresentação dessas contas ao FNDE, o que não foi providenciado.
9. Quanto à fundamentação legal do julgamento das contas, entendo que deva ser considerada apenas a alínea "a" do inciso III do art. 16 da Lei 8.443/1992, já que, até o momento, o que se constatou nestes autos foi a omissão no dever de prestar contas. Assim, entendo não caber a aplicação concomitante da alínea "c" do mencionado inciso, conforme proposto pela unidade técnica". - g.n.
Tal paradigma foi utilizado para suscitar a condenação do prefeito sucessor, no âmbito do Acórdão 1587/2022-TCU-Primeira Câmara, e para a exclusão do prefeito antecessor, em caso versando sobre a omissão no dever de prestar contas no bojo do PDDE.
No  Acórdão 3342/2019-TCU-Primeira Câmara, também sob minha relatoria, o Voto condutor trouxe esta mesma ponderação, a respeito das situações decorrentes da omissão no dever de prestar contas:
"No entanto, após realizadas as citações, o prefeito antecessor apresentou as respectivas contas. Embora incapazes de demonstrar o nexo das despesas com os recursos transferidos, a documentação encaminhada pelo próprio antecessor evidencia que os recursos em questão foram integralmente geridos pelas UEx e pagos no exercício de 2012, ainda durante a gestão do Sr. Raimundo Soares do Nascimento, consoante discriminado à peça 15, p. 47.
As contas encaminhadas evidenciam, ainda, que, na data de 31/12/2012 (peça 15, p. 49-52) , a consolidação das informações encaminhadas pelas UEx já se encontrava pronta.
Fosse simples caso de omissão, a responsabilidade recairia, nos termos da jurisprudência predominante desta Corte, a exemplo do Acórdão 6744/2018-TCU-Primeira Câmara, sobre o prefeito sucessor, caso não elidida sua responsabilidade.
No entanto, uma vez sanada a omissão que se imputava aos responsáveis e evidenciado o período em que efetivamente ocorreu a gestão dos recursos, o débito em questão deve recair integralmente sobre o prefeito antecessor, Sr. Raimundo Soares do Nascimento". - g.n.
No Acórdão 5245/2020-TCU-Primeira Câmara, relatado pelo e. Ministro Benjamin Zymler, restou consignado:
"23. Diante do acima exposto, concluo que, se tivesse havido o repasse de recursos direto para a prefeitura, a responsabilidade pela respectiva prestação de contas recairia exclusivamente sobre o Sr. Raimundo Gomes da Silva, na condição de ex-prefeito e gestor desses valores, que teria o dever de manter arquivada a documentação comprobatória. Saliento que a denúncia apresentada ao Tribunal de Contas do Estado do Piauí, a ação por improbidade administrativa impetrada na Justiça Federal e a representação encaminhada ao Ministério Público Federal tiveram por fundamento exatamente a não adoção pelo ex-prefeito dessas providências.
24. Contudo, como os recursos foram repassados diretamente para as escolas, cabia aos gestores dessas unidades executoras, não ao ex-prefeito, demonstrar a regular utilização desses recursos, o que deveria ser feito mediante o envio das respectivas prestações de contas para a prefeitura. A esta competia analisar tais documentos e encaminhá-los ao FNDE, até a data limite fixada para tanto, que foi prorrogada excepcionalmente até 30/4/2013, por meio da Resolução CD/FNDE 5, de 7/3/2013.
25. Resta patente que o prefeito sucessor, Sr. Ozires Castro Silva, em cujo mandato terminou o prazo para o envio da prestação de contas consolidada ao FNDE, é que deveria ter verificado se as unidades executoras prestaram contas e, após constatar que elas se omitiram no cumprimento desse dever, ter adotado as providências previstas no art. 19, § 4º, alínea "a", da Resolução CD/FNDE 17/2011, transcrito no parágrafo 20 deste voto.
26. Assim sendo, julgo que o Sr. Raimundo Gomes da Silva deve ser excluído desta tomada de contas especial". - g.n.
Com efeito, sob o arquétipo da jurisprudência mais recente desta Casa quanto à omissão no dever de prestar contas de recursos relativos ao PDDE, entendo que, para eventual condenação do prefeito antecessor, Sr. Dinaldo Caetano da Silva, deveria constar dos autos, ao menos, elementos comprobatórios de que as unidades executoras teriam prestado contas à prefeitura antecipadamente, permitindo a esse gestor fazer a consolidação e o encaminhamento da prestação de contas ainda durante o seu mandato. Entretanto, não constam dos autos tais elementos e, tendo em vista o longo transcurso de tempo e a baixa materialidade dos recursos, não se justifica o retorno do processo para novas apurações.  
Quanto à sua condenação judicial ao ressarcimento ao erário, verificada no bojo da ação judicial por improbidade administrativa, a partir da leitura da sentença observo que aquele juízo tinha entendimento distinto daquele que atualmente predomina nesta Casa quanto à dinâmica do Programa em tela (peça 47, pp. 50-51) : 
"Comprovado nos autos que o ex-prefeito do Município de Saúde não prestou contas das verbas recebidas do FNDE para a execução das ações previstas no PDE no ano de 2007, restou suficientemente demonstrada a não aplicação da verba federal repassada no valor de R$ 47.000,00 (quarenta e sete mil, reais) , configurando, assim, conduta ímproba prevista no art. 11, VI, da Lei n. 8.429/92.
Em que pese às alegações do requerido, às fis. 375/389, verifica-se que o ex-gestor não apresentou documentação mínima indicativa da execução do respectivo programa, causando estranheza a este juízo, o argumento de que competia aos diretores das unidades executoras (escolas) a prestação de contas.
 (..) 
A omissão do requerido no dever de prestar contas no tocante ao Programa PDE, que objetiva melhorar a educação no País, em todas as suas etapas, resultou na suspensão da transferência dessa verba ao Município nos anos de 2008 e 2009 (não atendido) , conforme extrato às fls. 434. 
Ressalte-se, que competia ao requerido, na qualidade de gestor público, a responsabilidade pela fiscalização e execução do referido programa, sendo sua atribuição guardar a documentação pertinente às despesas e receitas dos convênios executados em sua administração. Nesse sentido, não assiste razão ao ex-gestor alegar, em sua/defesa, que a prestação de contas do programa era incumbência dos diretores das unidades executoras. 
 (..) 
Nesta conjuntura, impõe-se a responsabilidade do acionado, pela malversação dos recursos públicos, deixando de prestar contas quando era obrigado a fazê-lo, o que configura a violação dos Princípios basilares da atuação administrativa, ocasionando, por si, um desvalor prejudicial ao Poder Público". - g.n.
Com efeito, e considerando ainda o princípio da independência das instâncias, entendo que aquela decisão não prejudica a conclusão quanto à não responsabilização do Sr. Dinaldo Caetano da Silva, Prefeito em cujo mandato ocorreu a gestão dos recursos pelas unidades executoras (escolas) . 
	Ante o exposto, com vênias por divergir dos exames técnicos, manifesto-me por que o Tribunal aprove o Acórdão que ora submeto à deliberação deste Colegiado.
TCU, Sala das Sessões, em 7 de junho de 2022. 
AUGUSTO SHERMAN CAVALCANTI 
Relator